【裁判字號】    90,台上,4553
【裁判日期】    900726
【裁判案由】    常業重利
【裁判全文】
最高法院刑事判決                                九十年度台上字第四五五三號
    上  訴  人  甲○○
    選任辯護人  吳啟勳律師
右上訴人因常業重利罪案件，不服台灣高等法院台南分院中華民國八十八年五月二十
六日第二審判決（八十八年度上訴字第七四號，起訴案號：台灣台南地方法院檢察署
八十七年度偵字第九九三二號），提起上訴，本院判決如左：
    主  文
原判決撤銷，發回台灣高等法院台南分院。
    理  由
本件原判決認定上訴人甲○○意圖不法利益，化名「阿文」，自民國八十七年四月間
起，在中華日報分類廣告中刊登「一－五萬、身份證、上班小姐、二四Ｈ」之貸款營
業廣告，以 0000000000 號行動電話為聯絡工具，趁借款人急迫、輕率、無經驗之際
，以貸出本金新台幣（下同）一萬元，每十天（一期）收取二千元利息（月息六十分
）之方式，而取得與原本顯不相當之重利，並以之為常業。先後出借如原判決附表二
所示之款項給楊惠美等人共二十七人，迄八十七年八月廿三日止。同年八月間甲○○
並利用不知情之成年人於台南市民生綠園附近偽刻借款人「龔信志」私章，蓋用上開
偽刻印章與偽造署押以「龔信志」名義發存證信函向借款人曾秀枝追討債務，足生損
害於龔信志。嗣於八十七年八月二十三日十七時許，甲○○在台南縣永康市○○路三
六七號前，為警方人員循線查獲等情。因而撤銷第一審判決，改判論處上訴人乘他人
急迫，貸以金錢，而取得與原本顯不相當之重利為常業罪刑，固非無見。
惟查：(一)按科刑之判決書，對於犯罪事實必須詳加認定，而後於理由內敘明其認定犯
罪事實所憑之證據，及其認定之理由，方足以資論罪科刑，其所載事實理由與其所宣
告之主文，尤必相互一致。倘主文內宣告之罪刑與事實之記載不符，或事實欄內已
及，而理由內未加說明，均與法定程式不符，其判決即難謂非違法。本件原判決認定
上訴人趁借款人急迫、輕率、無經驗之際，以貸出本金一萬元，每十天收取二千元利
息之方式，而取得與原本顯不相當之重利，並以之為常業等情。既於事實欄記載係利
用借款人「急迫、輕率、無經驗」貸與金錢，而取得與原本顯不相當之重利為常業，
主文僅記載「乘他人急迫，貸以金錢，：：」，已有不符；且理由內僅說明上訴人係
利用他人急迫而貸與金錢，對於上訴人究竟如何乘他人輕率、無經驗之際，而貸與金
錢，而取得與原本顯不相之相當之重利，並未敘明其理由，揆諸首揭說明，自屬違法
。另原判決雖引用證人楊惠美等十八人之供述而認定彼等係因急迫而向上訴人借款，
但對於其他未傳喚到庭之證人，卻以推測之詞謂「其他之被害人雖經本院傳訊未到，
但均足認被告為趁彼等借款人出於急迫，始為告貸現款無訛」云云，亦與證據法則有
違。(二)原判決認定上訴人利用不知情之成年人於偽刻借款人「龔信志」私章，蓋用上
開偽刻印章與偽造署押以「龔信志」名義發存證信函向借款人曾秀枝追討債務，足生
損害於龔信志等情。但依卷內所附之台南新南郵局存證信函第二三二號所載（見警卷
），其上除有「龔信志」印文一枚外，並無「龔信志」之署押。雖寄件人欄下書有「
龔信志」名字，此乃該存證信函之內容，並非署押。原判決認定之事實，與前揭證據
資料不符，已有未當。且依該存證信函之記載，尚有副本二份，其正本與副本均相同
。所載如果無訛，上訴人所偽造之「龔信志」印文，似有三枚。實情如何？原判決亦
未詳予調查審認，尚有未洽。(三)原判決對於該附表一所列存證信函一張，認定係供上
訴人犯罪所用之物，依法宣告沒收。且對於其上之偽造之印文一枚，另依刑法第二百
十九條之規定諭知沒收。但該印文一枚既已附隨於該存證信函為沒收之宣告，原判決
仍重覆為沒收之諭知，尚欠允洽。上訴意旨執以指摘原判決不當，非無理由，應認有
發回更審之原因。
據上論結，應依刑事訴訟法第三百九十七條、第四百零一條，判決如主文。
中      華      民      國     九十     年      七      月     二十六   日
                              最高法院刑事第七庭
                                  審判長法官  吳  雄  銘
                                        法官  池  啟  明
                                        法官  石  木  欽
                                        法官  郭  毓  洲
                                        法官  吳  三  龍
      右正本證明與原本無異
                                              書  記  官
中      華      民      國     九十     年      七      月     三十     日


司法院資訊處製作；財團法人民間司法改革基金會備份。
